臺灣臺北地方法院民事判決　　　　　　 96年度簡上字第148號
上　訴　人　香港商香港上海匯豐銀行股份有限公司
法定代理人　丁○○
訴訟代理人　甲○○
被　上訴人　乙○○
上列當事人間確認本票債權不存在事件，上訴人對於中華民國95
年12月27日本院台北簡易庭95年度北簡字第 597號第一審判決提
起上訴，經本院於96年11月26日言詞辯論終結，判決如下：
       主  文
原判決廢棄。
被上訴人在第一審之訴駁回。
第一、二審訴訟費用由被上訴人負擔。
       事實及理由
甲、程序方面：
一、按確認法律關係之訴，非原告有即受確認判決之法律上利益
    者，不得提起之，民事訴訟法第247 條定有明文。所謂即受
    確認判決之法律上利益，係指法律關係之存否不明確，原告
    主觀上認其在法律上之地位有不安之狀態存在，且此種不安
    之狀態，能以確認判決將之除去者而言，若縱經法院判決確
    認，亦不能除去其不安之狀態者，即難認有受確認判決之法
    律上利益，最高法院52年台上字第1240號判例可資參照。故
    確認法律關係成立或不成立之訴，苟具備前開要件，即得謂
    有受確認判決之法律上利益，本件被上訴人主張本票原因關
    係不存在，既為上訴人所否認，則被上訴人訴請確認本票債
    權不存在，即屬於有提起確認判決之法律上利益，先予敘明
    。
二、本件上訴人之法定代理人原為李睿智，已於本院審理中之民
    國96年 6月22日變更為丁○○，業據其提出香港商香港上海
    匯豐銀行股份有限公司基本資料查詢表、公司變更登記事項
    表各 1件為證，並據丁○○具狀聲明承受訴訟（詳本院卷第
    44頁至第49頁），續行訴訟，核無不合，應予准許，合先陳
    明。
乙、實體方面：
一、被上訴人主張：本件為消極確認之訴，被上訴人既否認上訴
    人持有以被上訴人名義於民國94年 4月18日所簽發，面額新
    台幣（下同）60萬元之本票（下稱系爭本票），則依前揭舉
    證責任分配原則，自應由上訴人就系爭本票之票據權利存在
    負舉證之責。原審法院以系爭本票、萬稅如意貸專案簡易申
    請書及身分等資料，編為甲類資料，並與被上訴人之台新國
    際商銀開戶印鑑卡、中國信託商業銀行印鑑卡、萬通商業銀
    行一般事項約定註銷申請書及存摺存款開戶約定書及當庭書
    寫之簽名等，編為乙類資料，送經法務部調查局為筆跡鑑定
    ，惟前揭甲類資料係被上訴人遭被上訴人之姊即訴外人丙○○所偽造之文書，而乙類資料內除萬通商業銀行一般事項約
    定註銷申請書、萬通商業銀行存摺存款開戶約定書及當庭書
    寫之簽名係被上訴人本人自書外，其餘均係蘆薈蓁所偽造，
    若待鑑定之甲、乙類資料均係丙○○所偽造，其取樣過程顯
    有瑕疵，原審法院認為不能僅憑上開鑑定結果，即認定被上
    訴人有簽發系爭本票之事實，洵屬正確。再者，系爭本票係
    丙○○偽造被上訴人名義所簽發，業經被上訴人對丙○○提
    起告訴，並經台灣高雄地方法院檢察署以95年度偵字第4820
    號偽造文書案件提起公訴，且丙○○亦於前揭偵查程序中自
    白偽造文書之事實，故系爭本票並非被上訴人所簽發，被上
    訴人自得主張系爭本票債權不存在，為此起訴請求確認上訴
    人持有以被上訴人名義於94年 4月18日所簽發，面額60萬元
    之系爭本票債權對於被上訴人不存在等語。
二、上訴人則以：原審法院無非以經法務部調查局鑑定結果認定
    ，雖送交鑑定之甲類資料上被上訴人之簽名與乙類資料上被
    上訴人簽名之筆劃特徵相同，惟有關甲類資料上身分證字號
    、電話號碼及地址等字跡與乙類資料之異同，由於待鑑阿拉
    伯數字筆劃簡單、特徵不足、供參地址字樣不足，均歉難鑑
    定等情，及被上訴人抗辯系爭本票係由被上訴人之姊即丙○○所簽發，並業經台灣高雄地方法院檢察署以95年度偵字第
    4820號偽造文書等案件提起公訴為由，即據以認定係爭本票
    非為被上訴人所簽發。惟依據最高法院78年度第11次民事庭
    會議意旨，民事法院當可自行調查審查，不受刑事法院認定
    事實之拘束，原審法院不可僅以台灣高雄地方法院檢察署以
    95年度偵字第4820號偽造文書案件對丙○○提起公訴，即認
    定係爭本票非由被上訴人所簽發，原審判決並非妥適，上訴
    人取得系爭本票並非無原因關係，被上訴人既於本票上為發
    票行為，自應負本票發票人票據責任等語置辯。
三、原審為被上訴人勝訴之判決，上訴人不服，提起上訴，並於
    本院上訴聲明：(一)原判決廢棄。(二)被上訴人在第一審之訴駁
    回。被上訴人答辯聲明：駁回上訴。
四、按確認法律關係之訴，非原告有即受確認判決之法律上利益
    者，不得提起之，民事訴訟法第247條第1項前段定有明文。
    所謂即受確認判決之法律上利益，係指因法律關係之存否不
    明確，致原告在私法上之地位有受侵害之危險，而此項危險
    得以對於被告之確認判決除去之者而言。本件被上訴人主張
    上訴人執有系爭本票，並據以聲請本院裁定准予強制執行一
    事，為上訴人所不爭執，並經調閱本院94年度票字第 79442
    號本票裁定案卷查核屬實，系爭本票既經上訴人據以行使票
    據權利，被上訴人復否認其上簽名及印章之真正，兩造就系
    爭本票債權存在與否顯已發生爭執，如不訴請確認，上訴人
    在私法上之地位將有受侵害之危險，依上開說明，被上訴人
    提起本件確認之訴以排除此項危險，於法有據，合先敘明。
五、次按當事人主張有利於己之事實者，就其事實有舉證之責任
    ，民事訴訟法第277條第1項前段著有明文。再按在票據上簽
    名者，依票上所載文義負責，票據法第5條第1項定有明文。
    又票據債務人應依票據文義負責，以該債務人在票據上簽名
    或蓋章為前提，而本票本身是否真實，即是否為發票人所作
    成，應由執票人負證明之責，最高法院65年臺上字第2030號
    、50年臺上字第1659號復著有判例意旨可資參照。故發票人
    主張本票上簽名及蓋章係偽造，對執票人提起確認本票債權
    不存在之訴者，應由執票人就本票上發票人簽名或蓋章真正
    之事實負舉證責任。
六、本件主要爭點厥為系爭本票是否為被上訴人所簽發？經查：
（一）本件系爭本票上之發票人即被上訴人是否應負發票人責任
      ，因被上訴人主張本票上簽名及蓋章係其姊丙○○所偽造
      ，則應由執票人即上訴人就本票上發票人簽名或蓋章真正
      之事實負舉證責任。雖被上訴人之姊丙○○涉嫌利用被上
　　　訴人原告身分證件，於91年間向國泰世華銀行、中國信託
　　　、台新銀行、上訴人等十二家銀行，申請信用卡、現金卡
　　　及消費性貸款等，業經台灣高雄地方法院檢察署以95年度
  　　偵字第4820號偽造文書等案件提起公訴，現仍審理中，有
    　該起訴書附卷可證（詳原審卷第155至176頁），被上訴人
      主張留存於上訴人公司之印鑑卡、萬稅如意貸專案簡易申
      請書上被上訴人之簽名、身分等資料，皆有可能係丙○○
      所偽造，因送鑑定之比對資料皆可能係由丙○○所偽造，
      縱鑑定結果認系爭本票上之簽名與上開比對鑑定文件上之
      簽名，其筆劃特徵相同，亦難遽以認定系爭本票即為被上
      訴人所簽發云云。惟上訴人已列舉負責系爭本票對保之職
      員葉麗紋及原審送請鑑定之法務部調查局之鑑定報告為證
      。
（二）經原審將系爭本票、萬稅如意貸專案簡易申請書上被上訴
      人「乙○○」之簽名、身分等資料（下稱甲類資料），與
      被上訴人於台新國際商業銀行（下稱台新銀行）開戶印鑑
      卡（原件業經本院向台新銀行調閱附卷足參，下稱乙１類
      資料）、中國信託商業銀行（下稱中國信託）印鑑卡（下
      稱乙２類資料）、萬通商業銀行一般事項約定註銷申請書
      及存摺存款開戶約定書（下稱乙３類資料）上被上訴人之
      簽名及當庭書寫之簽名，送請法務部調查局鑑定結果，認
      借款申請書、約定書及系爭本票上之簽名與上開比對鑑定
      文件上之簽名，經該局歸納比對與特徵比對後，綜合做出
      甲類資料上「乙○○」之簽名與乙類資料（包括乙１、乙
      ２、乙３三項資料）上「乙○○」之簽名之筆劃特徵相同
      ，惟有關甲類資料上身分證字號、電話號碼及地址等字跡
      與乙類資料之異同，由於待鑑阿拉伯數字筆劃簡單、特徵
      不足，以及供參地址字樣不足，均歉難鑑定等情，有法務
      部調查局95年8月2日調科貳字第9500354800號鑑定通知書
      附於原審卷可稽（詳原審卷第138頁）及該局96年4月26日
      調科貳字第9600176720號函附於本院卷足憑（詳本院卷第
      29頁），再經本院以肉眼觀察結果，甲類資料上「乙○○
      」之簽名與乙類資料（包括乙１、乙２、乙３三項資料）
      上「乙○○」之簽名字跡，其結構佈局、態勢神韻、書寫
      習慣（包括：起筆、收筆、筆力、筆速、筆序等筆劃細部
      特徵）等筆跡特徵確屬相同，堪認系爭本票發票人欄之簽
      名為被上訴人本人所為。雖甲類資料上身分證字號、電話
      號碼及地址等字跡與乙類資料之異同，由於待鑑阿拉伯數
      字筆劃簡單、特徵不足，以及供參地址字樣不足，難以認
      定是否為被上訴人所為，惟一般銀行對保作業，重在借據
      及票據上之「簽名」須借款人或保證人本人所為，而借款
      人或保證人之個人資料即身分證字號、電話號碼及地址等
      ，常由銀行承辦之對保人代寫，縱無法鑑識出甲類資料上
      身分證字號、電話號碼及地址等字跡是否為被上訴人之字
      跡，然亦無解於系爭本票發票人欄「乙○○」之簽名為被
      上訴人本人所為之事實。被上訴人主張上開鑑定報告無法
      鑑識出甲類資料上身分證字號、電話號碼及地址等字跡是
      否為被上訴人之字跡，遽以否定系爭本票發票人欄「乙○○」之簽名為被上訴人本人所為云云，殊不足採。
（三）況被上訴人於本院所否認係其親自簽名，而陳稱係其姊丙○○冒用之被上訴人於台新銀行開戶印鑑卡（乙１類資料
      ）、中國信託行印鑑卡（乙２類資料），係因被上訴人先
      於95年2月16日當庭向原審法官陳稱其在台新銀行大里分
      行、中國信託大里分行開戶（詳原審卷第21頁正面），原
      審始向該二銀行調閱被上訴人之開戶印鑑卡作為筆跡鑑定
      之比對樣本，並分別編為乙１、乙２類資料。後於95年 3
      月16日原審提示所調得之印鑑卡等資料提示予被上訴人觀
      覽，被上訴人亦僅就其中郵政存薄儲金立帳申請書上之簽
      名表示好像係其父親之字跡，其餘均未表示意見（詳原審
      卷第79頁正面），顯見被上訴人原並未否認前開乙１、乙
      ２類資料上「乙○○」之簽名為其親簽。惟嗣法務部調查
      局筆跡鑑定後，被上訴人又稱除萬通商業銀行一般事項約
      定註銷申請書及存摺存款開戶約定書（即乙３類資料）及
      其於原審當庭書寫之「乙○○」之簽名外，其餘均係其姊
      丙○○冒簽（詳原審卷第154頁），卻又於本院第1次準備
      程序時翻異其詞，改稱乙類「乙○○」之簽名均非其所簽
      （詳本院卷第13頁背面），復於96年6月22日本院第1次言
      詞辯論期日時，經審判長法官當庭提示台新銀行開戶印鑑
      卡即乙１類資料並詢問是否為其簽名、蓋章及印鑑章係何
      人保管使用時，被上訴人又答稱是其簽名、蓋章，印鑑章
      係其保管使用等語（詳本院卷第42頁背面），再於96年11
      月16日本院第 2次言詞辯論期日當庭提出之聲請狀中改稱
      除萬通商業銀行一般事項約定註銷申請書及存摺存款開戶
      約定書（即乙３類資料）及其於原審當庭書寫之「乙○○
      」之簽名外，其餘均係其姊丙○○冒簽（詳卷附被上訴人
      民事聲請狀），可見被上訴人就乙類比對資料中之「乙○○」之簽名究否為其親簽乙節，說詞反覆。然本院衡諸附
      卷之台新銀行開戶印鑑卡（乙１類資料）、中國信託行印
      鑑卡（乙２類資料），均係被上訴人當庭向原審法官陳稱
      其在台新銀行大里分行、中國信託大里分行開戶，原審始
      向該二銀行調閱被上訴人之開戶印鑑卡作為筆跡鑑定之比
      對樣本，且台新銀行開戶印鑑卡（乙１類資料）早於84年
      1 月所書立，與丙○○涉嫌偽造文書之犯罪時點係91年間
      ，相距近 7年，被上訴人既未提出其他證據，難認係訴外
      人丙○○所偽造，且上開資料既係被上訴人自行向法院陳
      報之可供鑑定比對資料，被上訴人應無自陷於不利之可能
      。是其抗辯稱乙１、乙２類印鑑卡上「乙○○」之簽名係
      其姊丙○○冒簽云云，要與常理有違，並不足採。益見法
      務部調查局前開鑑定結果認系爭本票發票人欄之簽名為被
      上訴人本人所為乙節，應與事實相符，堪以採信。
（四）再證人葉麗紋於原審到庭證述其於對保時親自核對借款人
      之身分資料、照片無誤後，始由借款人親自簽名，現已不
      記得借款人是否為在庭之被上訴人等情（詳原審卷第78頁
      ），衡諸證人葉麗紋係上訴人公司對保人員，經手之借貸
      對保案件繁多，且其作證時距本件對保時已近 1年，其答
      以不太記得當天其對保之人是否為在庭之被上訴人乙節，
      實較符合一般人之記憶或有疏忽或錯誤之常態，其證言符
      合一般銀行對保程序，且與社會常情相符，應堪採信。
（五）被上訴人對於上訴人所留存之被上訴人個人資料及國民身
      分證（含照片）影本之真正既均不爭執，而證人葉麗紋已
      證明本件對保時係由持與被上訴人證件上照片相符之女子
      親自到場簽名，且法務部調查局前開鑑定結果認系爭本票
      發票人欄之簽名為被上訴人本人所為，上訴人已盡其執票
      人之舉證責任。再參之被上訴人於96年6月22日本院第1次
      言詞辯論期日時坦承台新銀行開戶印鑑卡即乙１類資料上
      蓋用之「乙○○」印鑑章係其本人保管使用（詳本院卷第
      42頁背面），而系爭本票上蓋用之「乙○○」印文，經本
      院以肉眼比對觀察，亦核與被上訴人自承之其所保管使用
      之台新銀行開戶印鑑卡即乙１類資料上蓋用之「乙○○」
      印鑑章相符，從而，被上訴人抗辯其保管使用之印鑑章係
      由其姊丙○○冒名盜用乙節尚不足採。
六、綜上所述，上訴人主張系爭本票係被上訴人所簽發，應屬有
    據，從而被上訴人請求確認系爭本票債權不存在，為無理由
    ，不應准許，原審判決確認系爭本票債權不存在，尚有未洽
    ，上訴意　旨指摘原判決不當，求予廢棄改判，為有理由，
    爰由本院予以廢棄改判如主文第二項所示。
七、本件事證已臻明確，兩造其餘攻擊防禦方法（及未經援用之
    證據），經本院斟酌後，認為均不足以影響本判決之結果，
    爰不一一論述，併此敘明。
據上論結，本件上訴為有理由，依民事訴訟法第436條之1第3項
、第450條、第463條、第78條，判決如主文。
中　　華　　民　　國　　96　　年　　12　  月　　10  　日
            民事第二庭    審判長法  官　黃蓓蓓
                                法  官  吳淑惠
             　　　　　　　　　 法　官　黃雅芬
以上正本係照原本作成。
本判決不得上訴
中　　華　　民　　國　　96　　年　　12　  月　　10  　日
                                書記官  王文心
